【裁判字號】    89,上訴,1152
【裁判日期】    891107
【裁判案由】    殺人未遂
【裁判全文】
臺灣高等法院臺南分院刑事判決                  八十九年度上訴字第一一五二號
    上  訴  人  臺灣臺南地方法院檢察署檢察官
    上  訴  人
    即  被  告  乙○○
    指定辯護人  本院公設辯護人丙○○
右上訴人因被告殺人未遂案件，不服臺灣臺南地方法院八十九年度訴字第八六０號中
華民國八十九年八月十四日第一審判決（起訴案號：臺灣臺南地方法院檢察署八十九
年度偵字第四六六號），提起上訴，本院判決如左：
    主      文
原判決撤銷。
乙○○殺人未遂，處有期徒刑伍年。
    事      實
一、乙○○於八十九年四月三十日上午十時許，在臺南市○○路○段公十一號停車場
    旁公園內，因酒後與甲○○因發生口角，遭甲○○持椅子毆打，心生不滿，而萌
    殺意，於同日下午三時許，在該公園旁發現甲○○，即向不詳姓名人所有之水果
    攤購買新臺幣六十元之水果，而借取水果刀一支，折返公園，趁甲○○疏未注意
    之際，基於殺人犯意，自後抱住甲○○，並持該刀往甲○○之腹部要害猛刺一刀
    ，致使甲○○受有腹部刺傷併肝臟裂傷、左小指割傷並神經韌帶損傷等傷害，經
    送醫急救接受剖腹探查，發現甲○○受有腹部刺傷併肝臟穿刺傷及後腹腔組織受
    傷，因急救得宜，而免於難。乙○○旋為在現場附近警察發覺並予逮捕，並在現
    場扣得上開水果刀一把。
二、案經被害人甲○○訴由臺南縣警察局歸仁分局報請臺灣臺南地方法院檢察署檢察
    官偵查起訴。
    理      由
一、訊之上訴人即被告乙○○坦承於右揭時、地，因酒後與被害人甲○○因發生口角
    ，遭被害人持椅子毆打，而心生不滿，並持水果刀刺被害人之腹部等情不諱，惟
    矢否認有殺人之犯意，辯稱：伊因受甲○○欺侮，祇是要給甲○○一個教訓，當
    時甲○○坐在椅子上，伊本欲從正面刺向甲○○腿部或臀部，不知為何會刺到腹
    部云云。
二、經查：
  (一)右揭被告如何於右揭時地自後抱住被害人甲○○，並持刀朝其部要害猛刺一刀，
    導致其受有腹部刺傷併肝臟裂傷等傷害之事實，迭據被害人甲○○於警訊時及偵
    審中指訴綦詳，並有水果刀乙把扣案及成功大學醫學院附設醫院之診斷證明書一
    紙可資佐證。而被害人甲○○當時所受傷害，係右小指及腹部穿刺傷送至醫院急
    救時，呈現冒冷汗，低血容性休克，血壓為縮壓八八毫米水銀柱，舒壓五０毫米
    水銀柱，當日接受剖腹探查，發現甲○○受有腹部刺傷併肝臟穿刺傷及後腹腔組
    織受傷，腹內失血共三六五０毫升，．．故該病人受傷當時是有生命危險，有國
    立成功大學醫學院附設醫院八十九年十月十九日（八九）成附醫外字第八三六六
    號函在卷憑，是被告持刀自被害人身後猛刺，深入後腹腔，並刺穿肝臟，足徵其
    用力兇猛，非一般所謂教訓或失手可以比擬。
  (二)再參以被告所辯，伊本欲刺傷被害人臀部觀之，則恆情自足認其當時立於被害人
    之背後，並非立於被害人之前面，始合經驗法則，是被害人指訴其自後抱住被害
    人，並持該刀朝被害人腹部要害猛刺一刀乙節，應合事理，足以採信。反之，被
    告所辯當時甲○○坐在椅子上，伊本欲從正面刺向甲○○腿部或臀部，不知為何
    會刺到腹部乙節，顯違反常理，不足採信。
  (三)扣案水果刀之刃長約十一公分，刀口呈尖狀，極為銳利，業經原審當庭堪驗無訛
    在卷（詳原審卷第十八頁、本院辯論庭亦提示供被告辯認）。又腹部係人之要害
    ，且日本人之切腹自殺方式為眾所皆知之事實，以該水果刀自背後環抱猛刺人之
    腹部，有如切腹自殺，足以致人於死，自為被告所明知，竟仍持刀朝被害人之該
    部位猛刺，深及肝臟，足見其用力之猛，殺意之堅，其有殺人犯意亦足認定。雖
    被害人經送醫急救倖免於難，被告仍應負殺人未遂罪責，要無疑異。
  (四)綜上事證，被告殺害被告人，經救治得宜而未發生死亡結果，罪證明確，犯行堪
    以認定。其所辯無殺人犯意云云，無非事後避就之詞，不足採信。
三、按刑法第六十二條之自首，以對於未發覺之罪自首而受裁判為要件，其方式雖無
    限制，不問是用言詞或書面，自行投案或託人代理自首，向偵查機關為之或經由
    非偵查機關轉送，均無不可，但須有向該管司法機關自承犯罪而受裁判之事實，
    始生自首之效力。本案案發地點距臺南市警察局第二分局府前派出所不遠，案發
    時間為下午三時許，於案發前約半小時，被告與被害人即因口角，即曾經臺南市
    警察局第二分局府前派出所主管劉東南勸離，案發時劉東南聽聞有人打架趕過去
    ，看見乙○○往法院（臺灣臺南地方法院）方向跑，甲○○往友愛街方向（即反
    方向）跑，跑不到一分鐘折返向劉主管稱被乙○○殺傷，劉主管前去地院前逮捕
    乙○○，而乙○○則看見兇刀才承認等情，已經逮捕被告之臺南市警察局第二分
    局府前派出主管於偵查中到庭結證甚明，是被告所辯係自首一節，顯有未合。
四、按殺人與傷害之區別，即在下手加害時有無死亡之預見為斷。至受傷處所是否致
    命部位，及傷痕之多寡，輕重如何，僅足供認定有無殺意之參考，原不能為區別
    殺人與傷害之絕對標準，最高法院十九年度上字第七一八號判例意旨可資參照。
    本案被告乙○○自後抱住甲○○，並持水果刀往甲○○腹部要害猛刺一刀，致使
    甲○○受有腹部刺傷併肝臟裂傷、左小指割傷並神經韌帶損傷等傷害，經送醫急
    救接受剖腹探查，發現甲○○受有腹部刺傷併肝臟穿刺傷及後腹腔組織受傷，因
    急救得宜，而免於難。被告下手兇猛，雖僅一刀，其殺意至明，核其所為，係犯
    刑法第二百七十一條第二項、第一項殺人未遂罪。被告雖已著手於殺人犯罪行為
    之實施，惟尚未發生被害人死亡之結果其行為仍止於未遂階段，應依刑法第二十
    六條前段之規定，按既遂犯之刑減輕其刑。
五、原審以被告罪證明確，因予論罪科刑，固非無見，惟被告與被害人於原審終結後
    達成和解，有和解書附卷可稽，原判決不及審酌，自有未洽。被告上訴意旨，仍
    執陳詞否認殺人犯意及應依自首規定減輕其刑；及檢察官循告訴人之請求認原判
    決量刑過輕，雖均無理由，惟原判決既有可議，自屬無可維持，應由本院將原判
    決撤銷改判。爰審酌被告因與被害人發生口角，遭被害人持椅子毆打，一時氣憤
    難忍，方萌殺意，且刺殺被害人亦僅一刀，即未再繼續刺殺，尚非一般持續砍殺
    數刀之兇殘殺人犯可擬，及犯後已與被害人達成和解，賠償被害人之損害等一切
    情狀，量處如主文第二項所示之刑，以示懲儆。公訴人起訴請求量處有期徒刑十
    二年，尚嫌無據，合予敘明。
六、扣案之水果刀一把係被告至水果攤購買水果，臨時向水果攤拿取，自非被告所有
    ，雖係供犯罪所用，然尚與刑法第三十八條第三項規定沒收要件不合，爰不為沒
    收諭知，併此敘明。
據上論斷，應依刑事訴訟法第三百六十九條第一項前段、第三百六十四條、第二百九
十九條第一項前段，刑法第二百七十一條第二項、第一項、第二十六條前段，判決如
主文。
本案經檢察官曾顯智到庭執行職務。
中      華      民      國    八  十  九    年    十  一    月    七    日
                              臺灣高等法院臺南分院刑事第五庭
                                  審判長法官
                                        法官
                  法官
如不服本判決應於送達後十日內向本院提出上訴狀
附錄：本判決論罪法條
刑法第二百七十一條第一、二項：
殺人者，處死刑、無期徒刑或十年以上有期徒刑。
前項之未遂犯罰之。


司法院資訊處製作；財團法人民間司法改革基金會備份。
